【裁判字號】    89,再,8
【裁判日期】    891028
【裁判案由】    再審之訴
【裁判全文】
臺灣高等法院臺南分院民事判決  八十九年度再字第八號  ｊ
      再審原告  甲      ○
      再審被告  乙  ○  ○
右當事人間請求塗銷土地所有權移轉登記事件，再審原告對於最高法院中華民國八十
八年十一月二十六日及本院中華民國八十八年五月十一日確定判決（最高法院八十八
年度台上字第三○二五號民事裁定、本院八十七年度上字第五六六號民事判決），提
起再審之訴，本院判決如左：
      主      文
再審之訴駁回。
再審訴訟費用由再審原告負擔。
      事      實
甲、再審原告方面：本件未經言詞辯論，茲據再審原告書狀陳述於後：
一、聲明：(一)原確定判決廢棄。(二)再審被告應將台南縣麻豆地政事務所民國七十四年
    十月二十一日收件南麻字第○八九八六號就坐落台南縣麻豆鎮○○段十五號，地
    目建，面積○、○一九三公頃土地，以贈與為原因所為之土地所有權應有部分二
    分之一移轉登記予以塗銷。(三)再審及前審第一、二、三審訴訟費用均由再審被告
    負擔。
二、陳述：
  (一)坐落台南縣麻豆鎮○○段十五號，地目建，面積○、○一九三公頃土地，及其上
    第九四六建號房屋，原係兩造所共有，應有部分各二分之一。再審原告自民國六
    十七年間與再審被告合資購買該房地後，即將該房地全部交由父親與再審被告經
    營家具生意，因父親不識字，且為方便再審被告向銀行貸款周轉，乃將該房地所
    有權狀及再審原告之印鑑交由再審被告保管。詎再審被告竟於七十四年十月二十
    一日，未經再審原告同意擅將該房地應有部分二分之一，以贈與方式移轉所有權
    登記為再審被告名義，迨八十五年間再審原告始察覺上情，嗣經向麻豆地政事務
    所調閱過戶資料，發現印鑑證明書係訴外人即土地代書郭博明以偽簽再審原告姓
    名、住址之委託書向麻豆鎮戶政事務所提出申請所取得；土地及建築改良物贈與
    所有權移轉契約書、土地登記委託書，亦均由郭博明偽簽再審原告姓名，所有過
    戶文件無一字出諸再審原告筆跡，且辦理過戶登記應提出之戶籍謄本，亦非再審
    原告本人所申請，在在足證再審原告對上述贈與契約毫不知情，再審被告無權處
    分再審原告應有部分二分之一之房地所有權，該贈與契約無效，從而，再審原告
    自得本於所有物返還請求權，請求再審被告塗銷所有權移轉登記。
  (二)原確定判決率憑證人郭博明於另案回復所有權移轉登記事件（第一審八十六年度
    訴字第三六七號）證述「本件情形，章是他（甲○）交給我，由我蓋章，委託書
    是由我代填。十餘年前，只要有本人之授權即可，委託書均交由代書代填、蓋章
    ．．」暨於原審證稱：「上訴人確有委託伊辦理系爭土地所有權移轉登記與被上
    訴人之事，是先辦繼承登記，再辦贈與之移轉登記。申請印鑑證明之委託書，包
    括姓名均係伊代為填寫」云云，因認再審原告曾委託郭博明辦理系爭土地所有權
    移轉登記，殊有違誤。參諸民國七十三年三月間再審原告委託郭博明辦理父親財
    產繼承手續時，因郭博明表示「他向來不代人申領印鑑證明」，故再審原告之印
    鑑證明申請書雖由郭博明代寫，然係由再審原告親自申領，故無需委託書，此業
    經原審向台南縣麻豆戶政事務所函查屬實，足證本件辦理系爭土地所有權移轉登
    記所使用之印鑑證明，並非再審原告委託郭博明申領，而係郭博明冒名向戶政機
    關申請而來，原確定判決對前開有利再審原告之證物未予審酌，顯屬民事訴訟法
    第四百九十六條第一項第十三款「當事人發見未經斟酌之證物」之情形，且如經
    斟酌，再審原告必能受較有利之判決，是前揭情形顯足以構成再審事由。
  (三)再審被告於原審辯稱：「渠就兩造被繼承人林德旺之遺產拋棄繼承，其條件即為
    交換本件系爭土地之贈與。」云云，殊與事實不符：
  1.依兩造及訴外人林水源、林皆得、林進義、江振戊所訂遺產分割契約書記載，坐
    落台南縣麻豆鎮○○段一三一四－五號土地，係由再審原告及林水源、林皆得三
    人共取得應有部分十四分之十，而再審被告及林進義、江振戊三人則拋棄繼承，
    是前揭土地既由再審原告等三人共同取得，足見再審被告辯稱「以拋棄繼承為條
    件交換本件系爭土地」云云，實屬荒謬。
  2.按麻豆鎮○○段一三一四－五號土地民國七十四年公告地價每平方公尺新台幣（
    下同）六百元，再審被告拋棄三分之一計算地價即二五平方公尺×六○○元為一
    萬五千元，與再審原告所有麻豆段一四一二－四七號及同段一四一二－五三號二
    分之一土地計算地價九六平方公尺×四二八八元為四十一萬六百四十八元，二者
    相差二十七倍有餘，且地上物尚未計算在內。衡情再審原告豈會以此相差懸殊之
    土地價值與再審被告交換？
  3.原確定判決對再審原告於原審所提出前揭遺產分割契約書、繼承權拋棄書及地價
    表等有利再審原告之證物未詳予審酌，顯構成民事訴訟法第四百九十六條第一項
    第十三款之再審事由。
  (四)原確定判決雖另以「兩造之父所遺留之土地共有○、○七二○五二公頃（約合二
    一七、九五七坪），惟上訴人因遺產分割取得之面積共有○、○四七八二四公頃
    （約合一四四、六六七坪），足證上訴人所繼承其父之遺產的確超出其應繼分甚
    多」，因認再審被告所辯「以拋棄繼承交換系爭土地」乙節，應足採信。惟查：
  1.按兩造父親林德旺之繼承人有江振戊、甲○、林水源、乙○○、林皆得、林進義
    等六人，除再審被告及江振戊拋棄繼承外，另林進義為智障者，由再審原告照顧
    扶養，因雙親臨終前曾囑咐林進義應繼承坐落台南縣麻豆鎮○○段一三一四－一
    ○、一三一四－一五號土地各十四之十，且因林進義是智障者，無謀生能力，故
    由扶養林進義之人繼承前揭林進義應繼承之部分，共約四五點一坪，是再審原告
    繼承之一四四、六坪土地，應扣除林進義部分四五、一坪。
  2.再者，麻豆鎮○○段一三一四－一四、一三一四－一二、一三一四－二、一三一
    四－三、一三一四－四號土地，應有部分均為五十六分之十，業經都市計劃並經
    法院分割為道路用地，根本無經濟價值，嗣於民國七十七年間已無償提供麻豆鎮
    公所作為公共設施用地在案，此有再審原告所提出之新舊地號圖表可稽，是再審
    原告名義上雖管理前揭五筆道路用地共五十八、二坪，惟亦應予扣除，因此，再
    審原告實際分得之土地顯非如再審被告所言，詎原確定判決對再審原告前揭主張
    及提出之證物疏未予審酌，顯屬民事訴訟法第四百九十六條第一項第十三款之再
    審事由。
  (五)再審被告主張「系爭土地之贈與和其拋棄繼承林德旺之遺互為交換條件」云云，
    殊與事實不符，已如前述。況倘二者確屬互為交換之條件，衡諸常理，系爭土地
    之贈與及繼承登記事宜應會同時委託代書辦理，然實際上有關林德旺遺產之繼承
    登記係民七十四年一、二月間由再審原告委託代書郭博明辦理，至系爭土地之贈
    與，則遲至同年九月間始由郭博明辦理，二者相距七個月之久，足見彼此並無任
    何關聯，從而，再審被告前揭所辯，殊不足採。原確定判決率憑證人郭博明之證
    詞及再審被告歪曲事實之主張，遽為不利再審原告之判決，顯未就再審原告前開
    主張及證據詳為審酌，殊有民事訴訟法第四百九十六條第一項十三款規定之再審
    事由。
乙、再審被告方面：本件未經言詞辯論，再審被告未提書狀及陳述。
      理      由
一、再審原告主張其與再審被告間請求塗銷土地所有權移轉登記事件，經台灣台南地
    方法院八十三年度訴字第七十八號、本院八十七年上字第五六六號判決其敗訴，
    並經最高法院以八十八年度台上字第三○二五號裁定駁回上訴確定，業據提出之
    各該民事判決及裁定影本各一件為證。再審原告於八十八年十二月十七日收受最
    高法院以八十八年度台上字第三○二五號民事裁定，經調取前開案卷核閱屬實，
    而本件再審原告於八十九年一月十三日依民事訴訟法第四百九十六條第一項第十
    三款規定向本院提起再審之訴，尚在三十日之不變期間內，於程序上尚無不合。
二、再審原告主張：本案雖經判決確定，茲發見確定判決有：(一)民國七十三年三月間
    其委託代書郭博明辦理父親財產繼承手續時，因郭博明表示「他向來不代人申領
    印鑑證明」，故伊之印鑑證明申請書雖由郭博明代寫，然係由伊親自申領，故無
    需委託書，足證本件辦理系爭土地所有權移轉登記所使用之印鑑證明，並非伊委
    託郭博明申領，而係郭博明冒名向戶政機關申請而來，原確定判決對前開有利伊
    之證物未予審酌，顯屬民事訴訟法第四百九十六條第一項第十三款「當事人發見
    未經斟酌之證物」之情形，且如經斟酌，伊必能受較有利之判決，是前揭情形顯
    足以構成再審事由。(二)又麻豆鎮○○段一三一四－五號土地民國七十四年公告地
    價每平方公尺六百元，再審被告拋棄三分之一計算地價即二五平方公尺×六○○
    元為一萬五千元，與伊所有麻豆段一四一二－四七號及同段一四一二－五三號二
    分之一土地計算地價九六平方公尺×四二八八元為四十一萬六百四十八元，二者
    相差二十七倍有餘，衡情伊豈會以此相差懸殊之土地價值與再審被告交換？原確
    定判決對伊於原審所提出前揭遺產分割契約書、繼承權拋棄書及地價表等有利伊
    之證物未詳予審酌，顯構成民事訴訟法第四百九十六條第一項第十三款之再審事
    由。(三)兩造父親林德旺之繼承人有伊及江振戊、林水源、乙○○、林皆得、林進
    義等六人，除再審被告及江振戊拋棄繼承外，另林進義為智障者，由伊照顧扶養
    ，因雙親臨終前曾囑咐林進義應繼承坐落台南縣麻豆鎮○○段一三一四－一○、
    一三一四－一五號土地各十四之十，且因林進義是智障者，無謀生能力，故由扶
    養林進義之人繼承前揭林進義應繼承之部分，共約四五點一坪，是伊繼承之一四
    四、六坪土地，應扣除林進義部分四五、一坪。再者，麻豆鎮○○段一三一四－
    一四、一三一四－一二、一三一四－二、一三一四－三、一三一四－四號土地，
    應有部分均為五十六分之十，業經都市計劃並經法院分割為道路用地，根本無經
    濟價值，嗣於民國七十七年間已無償提供麻豆鎮公所作為公共設施用地，伊名義
    上雖管理前揭五筆道路用地共五十八、二坪，惟亦應予扣除，因此，伊實際分得
    之土地顯非如再審被告所言，詎原確定判決對伊前揭主張及提出之證物疏未予審
    酌，顯屬民事訴訟法第四百九十六條第一項第十三款之再審事由。(四)再審被告主
    張「系爭土地之贈與和其拋棄繼承林德旺之遺互為交換條件」云云，殊與事實不
    符，況倘二者確屬互為交換之條件，衡諸常理，系爭土地之贈與及繼承登記事宜
    應會同時委託代書辦理，然實際上有關林德旺遺產之繼承登記係民七十四年一、
    二月間由伊委託代書郭博明辦理，至系爭土地之贈與，則遲至同年九月間始由郭
    博明辦理，二者相距七個月之久，足見彼此並無任何關聯。原確定判決率憑證人
    郭博明之證詞及再審被告歪曲事實之主張，遽為不利再審原告之判決，顯未就伊
    前開主張及證據詳為審酌，殊有民事訴訟法第四百九十六條第一項十三款規定之
    再審事由，且前述未經斟酌之證物，如經斟酌伊可受較有利之裁判，乃提起再審
    之訴，求為判決如再審之聲明云云。
三、經查：
（一）按當事人發見未經斟酌之證物或得使用該證物者。但以如經斟酌可受較有利益
      之裁判者為限。民事訴訟法第四百九十六條第一項第十三款定有明文。而所謂
      當事人發見未經斟酌之證物或得使用該證物，係指在前訴訟程序不知有該證物
      ，現始知之，或雖知有此而不能使用，現始得使用者而言（最高法院三二年度
      上字第一二四七號判例）。若在前訴訟程序事實審言詞辯論終結前已提出之證
      物，並經法院斟酌，即與發現未經斟酌之新證物，得依民事訴訟法第四百九十
      六條第一項第十三款規定，提起再審之訴之規定不合（最高法院七十九年度台
      上字第一八三五號判決意旨參看）。
（二）再審原告主張民國七十三年三月間其委託代書郭博明辦理父親財產繼承手續時
      ，因郭博明表示「他向來不代人申領印鑑證明」云云，充其量僅為證人郭博明
      所為之「陳述」，並非「證物」，尚無所謂「當事人發見未經斟酌之證物」之
      情事，且縱郭博明曾為此項陳述，亦不能據此推認本件印鑑證明書，即係郭博
      明冒名向戶政機關申請而來，自難執此證人之陳述，作為當事人發見未經斟酌
      之證物或得使用該證物之再審理由，此項主張，要無可採。又再審原告所主張
      之「印鑑證明書」、「遺產分割契約書」、「繼承權拋棄書」等證物，業於前
      訴訟程序即已提出，且經前審判決斟酌審認在案，此觀本院八十七年度上字第
      七六六號民事判決理由四、五之說明自明，顯非未經斟酌之證物，再審原告上
      開主張，核與民事訴訟法第四百九十六條第一項第十三款規定之再審要件，即
      有未合。
（三）次按民事訴訟法第四百九十六條第一項規定：「有左列各款情形之一者，得以
      再審之訴對於確定終局判決聲明不服。但當事人已依上訴主張其事由或知其事
      由而不為主張者，不在此限。」查再審原告所主張麻豆鎮○○段一三一四－五
      號土地公告地價，與再審原告所有麻豆段一四一二－四七號及同段一四一二－
      五三號二分之一土地計算地價，二者相差二十七倍有餘，衡情再審原告豈會以
      此相差懸殊之土地價值與再審被告交換？又兩造父親林德旺之繼承人有江振等
      六人，除再審被告及江振戊拋棄繼承外，另林進義為智障者，由再審原告照顧
      扶養，因雙親臨終前曾囑咐由扶養林進義之人繼承前揭林進義應繼承之部分，
      共約四五點一坪，是再審原告繼承之一四四、六坪土地，應扣除林進義部分四
      五、一坪。再者，麻豆鎮○○段一三一四－一四、一三一四－一二、一三一四
      －二、一三一四－三、一三一四－四號土地，應有部分均為五十六分之十，業
      經都市計劃並經法院分割為道路用地，根本無經濟價值，嗣於民國七十七年間
      已無償提供麻豆鎮公所作為公共設施用地，再審原告名義上雖管理前揭五筆道
      路用地共五十八、二坪，惟亦應予扣除，並舉地價證明書及其將土地提供麻豆
      鎮公所作為公共設施用地為證據方法等再審事由，均經再審原告於上訴最高法
      院之上訴理由狀中陳述明確，觀之前訴訟程序中八十八年六月七日第三審上訴
      狀第二項、第三項陳述自明，該等上訴理由狀所載內容，並經最高法院審認於
      裁定理由中認係針對原審取捨證據、認定事實之職權行使之指摘，而未具體表
      明合於上訴第三審之理由在卷，有最高法院八十八年度台上字第三０二五號民
      事裁定可稽。揆諸前揭說明，自不得持為再審之訴之理由。
（四）再審原告又主張倘二者確屬互為交換之條件，衡諸常理，系爭土地之贈與及繼
      承登記事宜應會同時委託代書辦理云云，惟系爭土地之贈與及繼承登記事宜係
      屬兩事，兩者是否同時辦理，與系爭土地是否會贈與再審被告，並無必然關係
      ，此乃屬原審取捨證據、認定事實之職權行使，顯非當事人發見未經斟酌之證
      物或得使用該證物之情形，再審原告徒託空言以臆測之詞，認未詳為審酌，亦
      與前揭提起再審之要件不符。
六、綜右所述，原確定判決並無再審原告主張發現未經斟酌之證物或得使用該證物，
    可受較有利益之裁判之情事，從而，再審原告依民事訴訟法第四百九十六條第一
    項第十三款規定，提起再審之訴，顯無理由，爰不經言詞辯論逕以判決駁回之。
    至再審原告其餘所述，係就前審程序之取捨證據、認定事實之職權行使所為指摘
    ，自與再審事由無關，併予敘明。
七、據上論結，本件再審原告之訴顯無理由，依民事訴訟法第五百零二條第二項、第
    五百零五條、第七十八條判決如主文。
中      華      民      國    八十九    年      十      月    二十八    日
                                    臺灣高等法院臺南分院民事第三庭
~B1審判長法官  林    輝    雄
~B2      法官  莊    俊    華
~B3      法官  高    明    發
右為正本係照原本作成。
如對本判決上訴，須於判決送達後二十日內向本院提出上訴狀，其未表明上訴理由者
，應於上訴後二十日內向本院提出上訴理由書。
中      華      民      國    八十九    年     十一     月      二      日
~B法院書記官  陳    昆    陽


司法院資訊處製作；財團法人民間司法改革基金會備份。
